ACORDAO-COMPLETO-2527057

ACÓRDÃO 1535/2022 ATA 9/2022 - SEGUNDA CÂMARA

VISTOS, relatados e discutidos estes autos de Tomada de Contas Especial instaurada pela Secretaria Especial de Cultura, em desfavor de Aapeec-Associação de Apoio a Pais, Educadores e Educando do Curumim Vila Perola - em Contagem-MG e Yara Lucia Gomes Chaves, em razão de omissão no dever de prestar contas dos recursos captados por força do projeto cultural Pronac 13-3589;
ACORDAM os Ministros do Tribunal de Contas da União, reunidos em Sessão da Segunda Câmara, ante as razões expostas pelo Relator, e com fundamento nos 10, § 1º, e 12, incisos I e II, da Lei 8.443/1992 c/c o art. 202, incisos I e II, do RI/TCU, em:
9.1. declarar a nulidade de todos os atos praticados no TC Processo 027.261/2019-0 em relação à Sra. Yara Lúcia Gomes Chaves, uma vez que a responsável faleceu em 12/9/2019, ou seja, antes de ser chamada aos autos por meio Ofícios 16386/2020-TCU/Seproc e 16387/2020-TCU/Seproc, ambos de 17/4/2020;
9.2. excluir a Sra. Yara Lúcia Gomes Chaves da relação processual;
9.3. incluir o Sr. Pietro Gomes Chaves e Sra. Cássia Gomes Chaves, herdeiros da Sra. Yara Lúcia Gomes Chaves, na relação processual;
9.4. realizar a citação dos responsáveis abaixo indicados, em decorrência da conduta praticada pela responsável falecida, que geraram as irregularidades demonstradas nos autos, para, no prazo de 15 (quinze) dias, apresentarem alegações de defesa e/ou recolherem ao cofre do Fundo Nacional de Cultura, as quantias abaixo indicadas, atualizadas monetariamente a partir das respectivas datas até o efetivo recolhimento, abatendo-se na oportunidade as quantias eventualmente ressarcidas, na forma da legislação em vigor: 
Responsáveis Pietro Gomes Perdigão Chaves e Cássia Gomes Chaves, em solidariedade com a Aapeec-Associação de Apoio a Pais, Educadores e Educando do Curumim Vila Perola - Contagem/MG:
	Datas de Ocorrência
	Valores Históricos (R$) 

	23/12/2013
	2.900,00

	23/12/2013
	24.000,00

	23/12/2013
	2.800,00

	26/12/2013
	27.000,00

	27/12/2013
	25.000,00

 (*) o devedor Aapeec-Associação de Apoio a Pais, Educadores e Educando do Curumim Vila Perola - Contagem/MG já foi citado e condenado por meio do Acórdão 8288/2021-TCU-Segunda Câmara.
9.5. informar ao Sr. Pietro Gomes Perdigão Chaves e à Sra. Cássia Gomes Chaves, herdeiros da Sra. Yara Lúcia Gomes Chaves, que a reparação do dano observará o limite do valor do patrimônio que lhes foi transferido, nos termos do artigo 5º, inciso XLV, da Constituição Federal, e do art. 5º, inciso VIII, da Lei 8.443/1992.

Tomada de Contas Especial instaurada pela Secretaria Especial de Cultura, em desfavor de Aapeec-Associação de Apoio a Pais, Educadores e Educando do Curumim Vila Perola  em Contagem-MG e Yara Lucia Gomes Chaves, em razão de omissão no dever de prestar contas dos recursos captados por força do projeto cultural Pronac 13-3589.

Segunda Câmara

Secretaria Especial da Cultura.

3. Interessados/Responsáveis:
3.1. Responsáveis: Aapeec-Associação de Apoio a Pais, Educadores e Educando do Curumim Vila Perola - Contagem/MG (CNPJ 04.674.485/0001-50), Cássia Gomes Chaves (CPF XXX.706.826-XX), Pietro Gomes Chaves (CPF XXX.842.186-XX) e Yara Lucia Gomes Chaves (CPF XXX.885.916-XX).

13.1. Ministros presentes: Bruno Dantas (Presidente), Augusto Nardes, Aroldo Cedraz (Relator) e Antonio Anastasia.
13.2. Ministro-Substituto presente: Marcos Bemquerer Costa.

ACORDAO-COMPLETO-2536804

Acórdão de Relação 2531/2022 - Segunda Câmara

Acórdão de Relação

AROLDO CEDRAZ

Trata-se de Tomada de Contas Especial instaurada pela Secretaria Especial de Cultura, em desfavor de Aapeec-Associação de Apoio a Pais, Educadores e Educando do Curumim Vila Perola - Contagem/MG e de Yara Lucia Gomes Chaves, em razão de omissão no dever de prestar contas dos recursos captados por força do projeto cultural Pronac 13-3589, descrito da seguinte forma: "Este projeto tem por objetivos oficinas culturais que acontecerão na sede do Curumim Vila Pérola durante 12 meses".
2.	Transcrevo a seguir, a instrução lavrada no âmbito da Secretaria de Controle Externo de Tomada de Contas Especial (Peça 90) , cujas conclusões contaram com a anuência do titular daquela unidade técnica (Peça 91) .
	"[...] Cuidam os autos de tomada de contas especial instaurada por Secretaria Especial de Cultura, em desfavor de Aapeec-Associação de Apoio a Pais, Educadores e Educando do Curumim Vila Perola - Contagem/MG (CNPJ: 04.674.485/0001-50) e Yara Lucia Gomes Chaves (CPF: XXX.885.916-XX) , em razão de omissão no dever de prestar contas, captados por força do projeto cultural Pronac 13-3589, descrito da seguinte forma: "Este projeto tem por objetivos oficinas culturais que acontecerão na sede do Curumim Vila Pérola durante 12 meses".
2	O processo foi apreciado no mérito pelo Acórdão 8288/2021-TCU-Segunda Câmara, Min. Aroldo Cedraz, Sessão de 15/6/2021 (peça 59) , o qual julgou irregulares as contas da entidade AAPEEC - Associação de Apoio a Pais, Educadores e Educando do Curumim Vila Perola - Contagem-MG e da Sra. Yara Lucia Gomes Chaves, condenando-os solidariamente conforme a responsabilização indicada no item 9.2 do citado decisum. A citada decisão aplicou-lhes ainda, individualmente, a multa capitulada no art. 57 da Lei 8.443/92, no valor de R$ 30.000,00.
3.	As notificações referentes ao Acórdão 8288/2021-TCU-Segunda Câmara foram realizadas, de acordo com a documentação acostada às 70, 71, 72 e 73. Pelo fato de não se ter logrado êxito na tentativa de se notificar a entidade AAPEEC - Associação de Apoio a Pais, Educadores e Educando do Curumim Vila Perola - Contagem-MG, foi emitido o Edital nº 1653/2021-TCU/Seproc, de 6/12/2021 (peça 86) .
4.	A instrução acostada à peça 78 indica a necessidade de a Secretaria de Gestão de Processos/Dicomp e a Secretaria de Tomada de Contas Especial adotarem as providências abaixo tendo em vista o falecimento da Sra. Yara Lucia Gomes Chaves em 12/9/2019 (antes do despacho que determinou a sua citação) :
a) à Dicomp: diligenciar ao Ofício de Registro Civil das Pessoas Naturais e Tabelionato de Notas de Rio Acima/MG (peça 76) , para que, no prazo de quinze dias, encaminhe ao Tribunal, sem ônus: 1) a certidão/escritura de inventário de Yara Lucia Gomes Chaves (CPF: XXX.885.916-XX) , lavrada nesse Cartório em 25/6/2020, no livro: 69, folha: 270; 2) a certidão de óbito da referida falecida, que é parte integrante do mencionado processo de inventário; 
b) ao Tribunal: rever de ofício o Acórdão 8288/2021-2C, com relação à Yara Lucia Gomes Chaves, a fim de que se promova a citação do espólio ou sucessores da responsável falecida, a teor de precedente desta Corte de Contas (Acórdão 5148/2015-1C) .
5.	Em resposta à diligência remetida ao Ofício do Registro Civil das Pessoas Naturais e Tabelionato de Notas da cidade de Rio Acima/MG, foi encaminhada a documentação acostada à peça 85, cujo teor em síntese é o seguinte:
 (...) 
4) DA NOMEAÇÃO DE INVENTARIANTE: Os herdeiros, nos termos do art. 990 do Código de Processo Civil, nomeiam inventariante, PIETRO GOMES PERDIGÃO CHAVES, sendo-lhe conferidos todos os poderes que se fizerem necessários para representar o espólio em juizo ou fora dele, podendo praticar todos os atos de administração dos bens que possam estar eventualmente fora deste inventário e que serão objeto de futura sobrepartilha, nomear advogado em nome do espólio, ingressar em juízo, ativa ou passivamente, podendo enfim praticar todos os atos que se fizerem necessários à defesa do espólio e do cumprimento de suas eventuais obrigações formais, tais como outorgas de escrituras de imóveis já vendidos e quitados. O nomeado declara que aceita este encargo, prestando compromisso de cumprir eficazmente seu mister. O inventariante declara estar ciente da responsabilidade civil e criminal pela declaração de bens e herdeiros e veracidade de todos os fatos aqui relatados.
5) DO BEM: A de cujus possuía, por ocasião da abertura da sucessão o seguinte bem: APARTAMENTO n° 101 (cento e um) ", bloco 08, do Residencial Arpoador, sito à Rua 2, n° 315, com área privativa de construção de 42,84m2, área comum de construção de 6,64m2, área total de construção de 49,48m2, e sua respectiva fração ideal de 0,00781250 do terreno formado pelos lotes n°s 01 (um) a 12 (doze) , da quadra n° 03 (três) , do bairro Arpoador, no município de Contagem-MG, com limites e confrontações constante na matrícula. Que esse imóvel   encontra-se devidamente cadastrado na Prefeitura Municipal de Contagem-MG, sob o n° 87140358114. Objeto adquirido conforme título registrado no Cartório de Registro de Imóveis da Comarca de Contagem-MG, sob a matrícula n° 92.434, sendo que o imóvel foi avaliado pela Agência Fazendária pelo valor de R$138.212,06 (cento e trinta e oito mil, duzentos e doze reais e seis centavos) ;
 (...) 
7) DA PARTILHA: O bem será partilhado da seguinte forma: 7.1) caberá ao herdeiro PIETRO GOMES PERDIGÃO CHAVES, a porcentagem equivalente a 50% (cinquenta por cento) do bem descrito no item "5" deste instrumento, pelo valor de: R$ 69.106,03 (sessenta e nove mil, cento e seis reais e três centavos) ; 7.2) caberá à herdeira CÁSSIA GOMES CHAVES a porcentagem equivalente a 50% (cinquenta por cento) do bem descrito no item "5" deste instrumento, pelo valor de: R$ 69.106,03 (sessenta e nove mil, cento e seis reais e três centavos) ; 
8) DECLARAÇÕES DAS PARTES: Os herdeiros declaram que o bem ora partilhado encontra-se livre e desembaraçado de quaisquer ônus, dívidas, tributos de quaisquer naturezas, sendo neste ato apresentada a certidão negativa de registro, ônus e ações reipersecutórias;
 (...) 
4.	Compulsando os autos, verificou-se que a responsável Sra. Yara Lúcia Gomes Chaves  (CPF XXX.885.916-XX) faleceu em 12/9/2019 (peça 87) , ou seja, antes de sua citação pelo Tribunal, que se deu por meio dos Ofícios 16386/2020-TCU/Seproc (peças 50 e 52) e  16387/2020-TCU/Seproc (peças 51 e 53) , ambos de 17/4/2020. O despacho que ordenou a citação é de 27/9/2019 (peça 35) .
5.	Em razão do relatado no item anterior, será proposta a nulidade de todos os atos processuais praticados no TC Processo 027.261/2019-0 inerentes à Sra. Yara Lúcia Gomes Chaves (CPF XXX.885.916-XX) . Ressalte-se que, dado o caráter personalíssimo da penalidade que lhe foi aplicada (art. 5º inciso XLV, da CF) , é juridicamente impossível alcançar os herdeiros da responsável falecida. O mesmo raciocínio não vale para o débito. Nesse caso, o processo alcança os sucessores do administrador falecido. É que a estes, segundo o texto constitucional, estende-se a responsabilidade pela reparação do prejuízo causado, na medida do patrimônio transferido na sucessão  (art. 5.º, inciso XLV, da Constituição Federal, in fine) . Em verdade, antes da partilha da herança, não são os sucessores que respondem processualmente pelo dano, mas o espólio, na pessoa do inventariante ou o administrador provisório.
6.	Quanto ao Sr. Pietro Gomes Chaves (XXX.842.186-XX) e à Sra. Cássia Gomes Chaves (XXX.706.826-XX) , herdeiros da Sra. Yara Lúcia Gomes Chaves (vide documento à peça 85) , faz-se necessário chamá-los ao processo para que possam responder pelo débito apurado na presente tomada de contas especial. A título de registro, a irregularidade sancionada ocorreu em 31/1/2015 e o despacho que ordenou a citação da Sra. Yara, como já dito anteriormente, é de 27/9/2019. Dessa forma, o débito apurado nos presentes autos seria imputado solidariamente ao Sr. Pietro Gomes Chaves (*) (XXX.842.186-XX) , à Sra. Cássia Gomes Chaves (XXX.706.826-XX) e à Entidade Aapeec-Associação de Apoio a Pais, Educadores e Educando do Curumim Vila Perola - Contagem/MG (CNPJ: 04.674.485/0001-50) . A citada pessoa jurídica já teve as suas contas julgadas irregulares por meio do Acórdão 8288/2021-TCU-Segunda Câmara.
 (*) o nome constante do site da Receita Federal do Brasil é Pietro Gomes Chaves e não Pietro Gomes Perdigão Chaves como foi informado pelo cartório (vide item 3 acima) 
Nova Citação:
Irregularidade 1: não comprovação da boa e regular aplicação dos recursos federais repassados à AAPEEC - Associação de Apoio a Pais, Educadores e Educando do Curumim Vila Perola - Contagem/MG, em face da omissão no dever de prestar contas dos valores transferidos, no âmbito do Projeto Cultural Pronac nº 13-3589, no período de 27/12/2013 a 31/12/2014, cujo prazo encerrou-se em 30/1/2015 e que tinha por objeto a realização de oficinas culturais na sede do Curumim Vila Pérola durante 12 meses.
Evidências da irregularidade: documentos técnicos presentes nas peças 19, 18, 13, 12, 16, 7 e 17.
Normas infringidas: Arts. 37, caput, e 70, parágrafo único, da Constituição Federal; art. 93 do Decreto-Lei 200/67; art. 66, do Decreto 93.872/1986; art. 29, da Lei 8.313/1991; IN-MinC 1/2013, arts. 10, inciso VI, 75, §1º, 78 e 90, parágrafo único.
Conduta/Responsável Falecida: omitir-se em relação ao dever de prestar contas dos recursos captados por força do projeto cultural Pronac 13-3589
Nexo de Causalidade: a conduta descrita impediu o estabelecimento do nexo causal entre as possíveis despesas efetuadas com os recursos recebidos, no âmbito do instrumento em questão, no período de 27/12/2013 a 31/12/2014
Culpabilidade: não há excludentes de ilicitude, de culpabilidade e de punibilidade; é razoável supor que o administrador responsável pela pessoa jurídica tinha consciência da ilicitude de sua conduta; era exigível conduta diversa da praticada, qual seja, desincumbir-se do seu dever por meio da apresentação da prestação de contas no prazo e forma devidos. 
Débitos relacionados aos responsáveis Pietro Gomes Perdigão Chaves (XXX.842.186-XX) , Cássia Gomes Chaves (XXX.706.826-XX) e Aapeec - Associação de Apoio a Pais, Educadores e Educando do Curumim Vila Perola - Contagem/MG (CNPJ: 04.674.485/0001-50) :
	Datas de Ocorrência
	Valores Históricos (R$) 

	23/12/2013
	2.900,00

	23/12/2013
	24.000,00

	23/12/2013
	2.800,00

	26/12/2013
	27.000,00

	27/12/2013
	25.000,00

Valor do débito atualizado até 21/12/2021 (sem juros) : R$ 131.297,69
Cofre Credor: Fundo Nacional de Cultura
Responsáveis: Pietro Gomes Perdigão Chaves (XXX.842.186-XX) e Cássia Gomes Chaves (XXX.706.826-XX) 
7.	Em face do exposto, submeto os autos à consideração superior, para posterior encaminhamento ao Gabinete do Excelentíssimo Senhor Ministro, Aroldo Cedraz, via MP/TCU, propondo:
7.1. 	 rever, de ofício, o Acórdão 8288/2021-TCU-Segunda Câmara, com fundamento no artigo 3º, § 2º, da Resolução-TCU 178/2005, com redação dada pela Resolução-TCU 235/2010, para:
7.1.1.	declarar a nulidade de todos os atos praticados no TC Processo 027.261/2019-0 em relação à Sra. Sra. Yara Lúcia Gomes Chaves (CPF XXX.885.916-XX) , uma vez que a responsável faleceu em 12/9/2019, ou seja, antes de ser chamada aos autos por meio Ofícios 16386/2020-TCU/Seproc (peças 50 e 52) e 16387/2020-TCU/Seproc (peças 51 e 53) , ambos de 17/4/2020;
7.1.2.	excluir a Sra. Yara Lúcia Gomes Chaves (CPF XXX.885.916-XX) da relação processual;
7.2.	incluir o Sr. Pietro Gomes Chaves (XXX.842.186-XX) e à Sra. Cássia Gomes Chaves (XXX.706.826-XX) , herdeiros da Sra. Yara Lúcia Gomes Chaves, na relação processual;
7.3.	realizar a citação, com fundamento nos arts. 10, § 1º, e 12, incisos I e II, da Lei 8.443/1992 c/c o art. 202, incisos I e II, do RI/TCU, para que, no prazo de quinze dias, os responsáveis abaixo indicados, em decorrência da conduta praticada pela responsável falecida, apresentem alegações de defesa e/ou recolham, ao cofre especificado, as quantias abaixo indicadas, atualizadas monetariamente a partir das respectivas datas até o efetivo recolhimento, abatendo-se na oportunidade as quantias eventualmente ressarcidas, na forma da legislação em vigor, que geraram as irregularidades demonstradas a seguir:
Irregularidade 1: não comprovação da boa e regular aplicação dos recursos federais repassados à AAPEEC - Associação de Apoio a Pais, Educadores e Educando do Curumim Vila Perola - Contagem/MG, em face da omissão no dever de prestar contas dos valores transferidos, no âmbito do Projeto Cultural Pronac nº 13-3589, no período de 27/12/2013 a 31/12/2014, cujo prazo encerrou-se em 30/1/2015 e que tinha por objeto a realização de oficinas culturais na sede do Curumim Vila Pérola durante 12 meses.
Evidências da irregularidade: documentos técnicos presentes nas peças 19, 18, 13, 12, 16, 7 e 17.
Normas infringidas: Arts. 37, caput, e 70, parágrafo único, da Constituição Federal; art. 93 do Decreto-Lei 200/67; art. 66, do Decreto 93.872/1986; art. 29, da Lei 8.313/1991; IN-MinC 1/2013, arts. 10, inciso VI, 75, §1º, 78 e 90, parágrafo único.
Conduta/Responsável Falecida: omitir-se em relação ao dever de prestar contas dos recursos captados por força do projeto cultural Pronac 13-3589
Nexo de Causalidade: a conduta descrita impediu o estabelecimento do nexo causal entre as possíveis despesas efetuadas com os recursos recebidos, no âmbito do instrumento em questão, no período de 27/12/2013 a 31/12/2014
Culpabilidade: não há excludentes de ilicitude, de culpabilidade e de punibilidade; é razoável supor que o administrador responsável pela pessoa jurídica tinha consciência da ilicitude de sua conduta; era exigível conduta diversa da praticada, qual seja, desincumbir-se do seu dever por meio da apresentação da prestação de contas no prazo e forma devidos. 
Débito relacionado aos responsáveis Pietro Gomes Perdigão Chaves (XXX.842.186-XX) e Cássia Gomes Chaves (XXX.706.826-XX) , em solidariedade com a Aapeec-Associação de Apoio a Pais, Educadores e Educando do Curumim Vila Perola - Contagem/MG (CNPJ: 04.674.485/0001-50) 
	Datas de Ocorrência
	Valores Históricos (R$) 

	23/12/2013
	2.900,00

	23/12/2013
	24.000,00

	23/12/2013
	2.800,00

	26/12/2013
	27.000,00

	27/12/2013
	25.000,00

Valor Atualizado até 21/12/2021 (sem juros) : R$ 131.297,69
Cofre Credor: Fundo Nacional de Cultura
 (*) o devedor Aapeec-Associação de Apoio a Pais, Educadores e Educando do Curumim Vila Perola - Contagem/MG (CNPJ: 04.674.485/0001-50) já foi citado e condenado por meio do Acórdão 8288/2021-TCU-Segunda Câmara
7.4.	informar ao Sr. Pietro Gomes Perdigão Chaves e à Sra. Cássia Gomes Chaves, herdeiros da Sra. Yara Lúcia Gomes Chaves, que a reparação do dano observará o limite do valor do patrimônio que lhes foi transferido, nos termos do artigo 5º, inciso XLV, da Constituição Federal, e do art. 5º, inciso VIII, da Lei 8.443/1992. [...]".
3.	O Ministério Público junto a este Tribunal, no Parecer à Peça 92, manifesta-se de acordo com a proposta da unidade técnica. 
	É o Relatório.

não há.

Subprocurador-Geral Paulo Soares Bugarin.

TOMADA DE CONTAS ESPECIAL. PROGRAMA NACIONAL DE APOIO À CULTURA. RECURSOS APTADOS PARA A REALIZAÇÃO DE PROJETO. OMISSÃO NO DEVER DE PRESTAR CONTAS. CITAÇÃO. REVELIA DOS RESPONSÁVEIS. CONTAS IRREGULARES. DÉBITO. MULTA. FALECIMENTO DA RESPONSÁVEL ANTES DO ATO QUE ORDENOU A CITAÇÃO. REVER, DE OFÍCIO, O ACÓRDÃO 8288/2021-TCU-2ª CÂMARA. DECLARAR A NULIDADE DE TODOS OS ATOS PRATICADOS NOS AUTOS EM RELAÇÃO À RESPONSÁVEL FALECIDA. INCLUIR OS HERDEIROS NA RELAÇÃO PROCESSUAL. AUTORIZAR AS NOVAS CITAÇÕES. COMUNICAÇÕES.

TOMADA DE CONTAS ESPECIAL (TCE)

Secretaria de Controle Externo de Tomada de Contas Especial (SecexTCE).

Aprecia-se nesta oportunidade Tomada de Contas Especial instaurada pela Secretaria Especial de Cultura, em desfavor de Aapeec-Associação de Apoio a Pais, Educadores e Educando do Curumim Vila Perola - em Contagem-MG e Yara Lucia Gomes Chaves, em razão de omissão no dever de prestar contas dos recursos captados por força do projeto cultural Pronac 13-3589.
O processo foi julgado no mérito pelo Acórdão 8/2021-TCU-Segunda Câmara (Peça 59) , o qual estabeleceu considerar revéis as responsáveis AAPEEC - Associação de Apoio a Pais, Educadores e Educando do Curumim Vila Perola - Contagem-MG e a Sra. Yara Lucia Gomes Chaves para todos os efeitos processuais, julgar irregulares as suas contas e condená-las ao pagamento das quantias a apurada nos autos e aplicar-lhes, individualmente, a multa prevista no art. 57 da Lei 8.443/1992, no valor de R$ 30.000,00 (trinta mil reais) .
Contudo, ao dar prosseguimento às notificações sobre o decisum, este Tribunal verificou que a responsável, Sra. Yara Lúcia Gomes Chaves, havia falecido em 12/9/2019 (Peça 74) , data anterior à de autorização das citações nestes autos (27/9/2019; Peça 35) .
Procedidas diligências a fim de identificar o inventariante (Peças 78, 82 e 85) , a unidade técnica ponderou que, ao contrário da multa, que tem caráter personalíssimo, a responsabilidade pela reparação do prejuízo causado alcança os sucessores na medida do patrimônio transferido e, diante disso, propôs rever, de ofício, o Acórdão 8288/2021-TCU-Segunda Câmara, com fundamento no artigo 3º, § 2º, da Resolução-TCU 178/2005, com redação dada pela Resolução-TCU 235/2010, para declarar a nulidade de todos os atos praticados neste processo em relação à Sra. Yara Lúcia Gomes Chaves, uma vez que a responsável faleceu em 12/9/2019, ou seja, antes de ser chamada aos autos por meio Ofícios 16386/2020-TCU/Seproc (Peças 50 e 52) e 16387/2020-TCU/Seproc (Peças 51 e 53) , ambos de 17/4/2020.
Propôs, também, excluir a Sra. Yara Lúcia Gomes Chaves da relação processual e incluir o Sr. Pietro Gomes Chaves e a Sra. Cássia Gomes Chaves, seus herdeiros, na relação processual e realizar a citação desses responsáveis, com fundamento nos arts. 10, § 1º, e 12, incisos I e II, da Lei 8.443/1992, c/c o art. 202, incisos I e II, do RI/TCU, para que, no prazo de quinze dias, em decorrência da conduta praticada pela responsável falecida, apresentem alegações de defesa e/ou recolham, ao cofre especificado, as quantias abaixo indicadas, atualizadas monetariamente a partir das respectivas datas até o efetivo recolhimento, abatendo-se na oportunidade as quantias eventualmente ressarcidas, na forma da legislação em vigor.
O Ministério Público junto a este Tribunal, no Parecer à Peça 92, manifesta-se de acordo com a proposta da unidade técnica. 
7.	Anuo às conclusões e encaminhamentos propostos pela SecexTCE, cujos fundamentos adoto como minhas razões de decidir.
8.	Reconheço a invalidade da citação da Sra. Yara Lúcia Gomes Chaves, visto que o Despacho que ordenou a citação foi expedido em 27/9/2019 (Peça 35) , portanto, após a data do seu óbito, que ocorreu em 12/9/2019.
9.	Está assentado na jurisprudência deste Tribunal que, caso o responsável faleça antes de ser citado, mas o conhecimento desse fato só aconteça após a prolação do Acórdão condenatório, cabe ao TCU tornar, de ofício, insubsistente a deliberação e determinar a citação do espólio, ou, caso concluído o inventário, dos sucessores, até o limite do patrimônio transferido. Assim, deve ser anulada a deliberação do Tribunal adotada nestes autos e citados os herdeiros identificados, Sr. Pietro Gomes Perdigão Chaves e Sra. Cássia Gomes Chaves.
10.	Registro, por relevante, que o tempo decorrido desde o fato gerador do débito atribuído à responsável falecida (prazo final para prestação de contas em 30/1/2015) até os dias de hoje é de aproximadamente sete anos, período inferior ao prazo decenal considerado por este Tribunal como limite para preservar o direito à ampla defesa e ao contraditório de herdeiros e sucessores. Tem-se, portanto, que a proposta sugerida pela SecexTCE de citação dos herdeiros da Sra. Yara Lúcia Gomes Chaves, encontra-se em conformidade com a jurisprudência desta Corte de Contas, a exemplo dos Acórdão 3141/2014-TCU-Plenário1, 1.492/2018 e 1.254/2020, ambos da 1ª Câmara.
Ante o exposto, acolho as manifestações uniformes da unidade técnica e do Ministério Público e VOTO por que seja aprovado o Acórdão que ora submeto a este Colegiado.
TCU, Sala das Sessões, em 5 de abril de 2022.
AROLDO CEDRAZ
Relator